【裁判字號】    98,台上,4334
【裁判日期】    980730
【裁判案由】    違反毒品危害防制條例等罪
【裁判全文】
最高法院刑事判決            九十八年度台上字第四三三四號
上  訴  人  甲○○
選任辯護人  王淑琍律師
上列上訴人因違反毒品危害防制條例等罪案件，不服台灣高等法
院中華民國九十八年五月八日第二審判決（九十八年度上訴字第
一０二號，起訴案號：台灣板橋地方法院檢察署九十六年度偵字
第五三九三、一四四四三、二００六三號），提起上訴，本院判
決如下：
    主  文
原判決關於甲○○販賣第一級毒品及販賣第二級毒品部分撤銷，
發回台灣高等法院。
其他上訴駁回。
    理  由
一、撤銷發回部分：
本件原判決認定上訴人甲○○明知海洛因係毒品危害防制條例第
二條第二項所列之第一級毒品，未經許可不得販賣，復基於意圖
營利而販賣第一級毒品海洛因之接續犯意，先後於民國九十六年
六月十三日、六月二十日，在其位於台北市○○區○○路一三二
號一樓之居所，各以新台幣（下同）一萬一千元之價格販賣半錢
之海洛因予陳育章。上訴人又明知甲基安非他命係毒品危害防制
條例第二條第二項所列之第二級毒品，未經許可不得販賣，竟基
於意圖營利而販賣第二級毒品甲基安非他命之接續犯意，以其所
持用0000000000門號行動電話與陳文偉所持用0000000000門號行
動電話聯繫後，先後於九十六年二月二十六日夜間在台北縣三重
市○○路、重陽路口，及於同年三月七日夜間在台北縣三重市光
榮國中附近，各以三萬四千元之價格，販賣半兩之甲基安非他命
予陳文偉等情。因而撤銷第一審關於販賣第一級毒品及販賣第二
級毒品部分之判決，改判論處上訴人販賣第一級毒品及販賣第二
級毒品（均為累犯）罪刑，固非無見。
惟查：(一)、刑法於九十四年二月二日修正公布，刪除第五十六條
所定連續犯之規定，自九十五年七月一日施行。而基於概括犯意
連續多次販賣毒品之行為，於刑法修正刪除連續犯規定之前，均
依連續犯論以一罪。此次刑法第五十六條修正理由之說明謂：「
對繼續犯同一罪名之罪者，均適用連續犯之規定論處，不無鼓勵
犯罪之嫌，亦使國家刑罰權之行使發生不合理之現象。」「基於
連續犯原為數罪之本質及刑罰公平原則之考量，爰刪除有關連續
犯之規定」等語，即係將本應各自獨立評價之數罪，回歸本來就
應賦予複數法律效果之原貌。而所謂集合犯是指立法者所制定之
犯罪構成要件中，本就預定有數個同種類之行為將反覆實行之犯
罪而言，將各自實現犯罪構成要件之反覆多數行為，解釋為集合
犯，而論以一罪。是以對於集合犯，必須從嚴解釋，以符合立法
本旨。觀諸毒品危害防制條例所定之販賣毒品罪之構成要件文義
，實無從認定立法者本即預定該犯罪之本質，必有數個同種類行
為而反覆實行之集合犯行，故販賣毒品罪，難認係集合犯。因此
，就刑法修正施行後多次販賣毒品之犯行，採一罪一罰，始符合
立法本旨。原判決於理由欄說明上訴人先後多次販賣第一級及第
二級毒品之行為，應係分別基於單一集合犯意，而依集合犯之規
定，分別論以一罪（原判決第十六頁第十七至二十行）。然其論
述，與刪除連續犯之修法意旨已難謂合，且就上訴人多次販賣第
一級及第二級毒品之犯行，分別逕論以一罪，反較連續犯刪除前
之法律適用，失之寬鬆，亦與刑罰評價之公平性有違，有適用法
則不當之違背法令。又原判決事實欄記載上訴人數次販賣第一級
毒品及數次販賣第二級毒品犯行，分別係基於接續犯意為之等情
。亦與上述刪除連續犯之修法意旨有違，其事實之認定亦有未當
。(二)、上訴人於九十五年十二月二十四日晚間九時五十分許，因
持有海洛因七包等物，被警查獲，因而被訴涉犯毒品危害防制條
例第四條第一項之販賣第一級毒品罪部分，原判決於理由欄七說
明無證據證明上訴人係基於販賣之目的而販入或基此目的而持有
後，即以公訴意旨認此部分被訴之犯罪與原判決認定販賣第一級
毒品有罪部分，有集合犯之包括一罪關係，而不另為無罪之諭知
。惟上訴人持有該第一級毒品之犯行，既經起訴，原審未變更起
訴法條，論以持有第一級毒品罪，難認適法。(三)、原判決認定上
訴人販賣第一級毒品海洛因予陳育章共二次，每次價金一萬一千
元，九十六年六月二十二日下午四時二十分許，陳育章至上訴人
住處償付第二次買海洛因之欠款時，被警查獲等情。而陳育章於
偵查中供稱：伊至上訴人之住處要付之前買海洛因所欠之一萬一
千元時，上訴人向警員說是要還賭債，所以警員將錢清點後，就
還伊等語（見偵字第一四四四三號卷第二三五頁），其所述如果
無訛，則上訴人並未取得該次販賣海洛因所得價款，原判決竟認
係販賣所得予宣告沒收，即有疏誤。究竟實情如何？原審未予審
認說明，亦有可議。上訴意旨指摘原判決上開部分違背法令，尚
非全無理由，應認有發回更審之原因。又原判決理由欄七關於上
訴人不另為無罪諭知部分，基於審判不可分原則，應併予發回。
二、上訴駁回部分：
(一)、未經許可，持有子彈部分：
按刑事訴訟法第三百七十七條規定，上訴於第三審法院，非以判
決違背法令為理由，不得為之。是提起第三審上訴，應以原判決
違背法令為理由，係屬法定要件。如果上訴理由書狀並未依據卷
內訴訟資料，具體指摘原判決不適用何種法則或如何適用不當，
或所指摘原判決違法情事，顯與法律規定得為第三審上訴理由之
違法情形，不相適合時，均應認其上訴為違背法律上之程式，予
以駁回。本件上訴人甲○○上訴意旨略稱：證人謝朝正可以證明
警方於九十六年六月二十二日下午四時二十分許查獲五顆子彈之
處所即台北市○○區○○路一三二號一樓房屋為譚君博所承租，
依此可證明系爭子彈為譚君博所有，原審就此未予傳訊，有調查
未盡之違法等語。
惟查原審認定查獲之系爭子彈為上訴人所有，係以該事實已據上
訴人於偵查及第一審審理中供承不諱，譚君博已否認持有該子彈
，故上訴人嗣後翻異前詞，否認持有該子彈，辯稱：該子彈為譚
君博所有云云，核與上述事證不符，為不可採。證人謝朝正於偵
查中證稱：扣案子彈譚君博可以作主處理云云，並無證據可資證
明與事實相符，為不足取。又該子彈經內政部警政署刑事警察局
鑑定結果，具殺傷力，有槍彈鑑定書可稽等證據資料，予以綜合
判斷，認上訴人所為，係犯槍砲彈藥刀械管制條例第十二條第四
項之未經許可持有子彈罪，於法定刑內量處其刑。已詳其所憑
證據及認定之理由，所為論斷均有卷存證據資料可資覆按。上訴
意旨雖指摘原判決違法，然上訴人於第一審已供明其與譚君博共
同居住於上述屋內，則該屋是否係譚君博所承租，並不影響上訴
人持有系爭子彈事實之認定，自無依上訴人之聲請傳喚謝朝正以
查明上述房屋是否為譚君博所承租之必要，原判決就此已有明
。上訴意旨就原判決已說明及原審調查證據職權之合法行使，任
意指摘為違法，並非合法之上訴理由。衡以前開說明，此部分之
上訴為違背法律上之程式，應予駁回。
(二)、持有第二級毒品部分：
按刑事訴訟法第三百七十六條所列各罪之案件，經第二審判決者
，不得上訴於第三審法院，為該法條所明定。本件上訴人所犯毒
品危害防制條例第十一條第二項之持有第二級毒品罪部分，核屬
刑事訴訟法第三百七十六條第一款之案件。依首開說明，既經第
二審判決，自不得上訴於第三審法院，上訴人猶提起上訴，顯為
法所不許，應予駁回。
據上論結，應依刑事訴訟法第三百九十七條、第四百零一條、第
三百九十五條前段，判決如主文。
中    華    民    國  九十八  年    七    月   三十   日
                      最高法院刑事第五庭
                          審判長法官  陳  正  庸
                                法官  賴  忠  星
                                法官  林  秀  夫
                                法官  宋      祺
                                法官  陳  祐  治
      本件正本證明與原本無異
                                      書  記  官
中    華    民    國  九十八  年    八    月    四    日
                                                      Ｅ


司法院資訊處製作；財團法人民間司法改革基金會備份。
